臺灣臺中地方法院刑事判決　　　　　　　　　　　　九十三年度訴字第三一八二號
　　公　訴　人　臺灣臺中地方法院檢察署檢察官
　　被　　　告　申○○
　　選任辯護人　陳呈雲
　　被　　　告　Ｃ○○
右列被告等因常業詐欺案件，經檢察官提起公訴（九十三年度偵字第一五二八六號）
，本院判決如左：
    主  文
申○○共同常業詐欺，處有期徒刑壹年捌月。
Ｃ○○共同常業詐欺，處有期徒刑拾月。
    犯罪事實
一、丙○○（已另行審結）、戊○○、壬○○、辛○○、Ａ○○（上開四人俟通緝到
    案後另行審結）等人，共同基於意圖為自己不法所有之常業詐欺犯意聯絡，自九
    十年十月間起，共組刮刮樂詐欺集團，並自同時間起陸續雇用乙○○、卯○○（
    俟通緝到案後另行審結）、寅○○（已另行審結）、申○○、Ｃ○○、Ｄ○○（
    已另行審結）、丑○○（已另行審結）及姓名、年籍均不詳綽號「王凱」之成年
    男子加入該詐欺集團。其方式係陸續分別以「華健（或華建）投顧公司」（下稱
    華健公司，約九十年十月十一日至九十一年一月十七日間）、「道亨投顧公司」
    （下稱道亨公司，約九十一年三月八日至九十一年四月二十七日間）及「新鴻基
    投顧公司」」（下稱新鴻基公司，約九十一年五月至九十一年七月間）三家虛構
    公司之名義，寄送各類不實之「刮刮樂」抽獎廣告予附表一所示之被害人等，佯
    稱渠等刮中獎金，利用收受該廣告之被害人誤認自己中獎，而撥打電話向該詐欺
    集團查詢時，負責接聽電話之成員，即以各自取名之代號，分別假冒兌獎專員（
    Ｃ○○、卯○○、申○○、寅○○、Ｄ○○、丑○○及王凱）、財務部專員（Ａ
    ○○、辛○○）、彩券部主任（乙○○）、會計師（丙○○）、律師（辛○○）
    及見證人、會長（戊○○及壬○○）等身分，向被害人佯稱：被害人已刮中彩金
    ，依稅法規定，需先向國稅局繳納稅金，始能領取彩金云云，而要求被害人先將
    該筆稅金匯入附表一所示之人頭帳戶內（戊○○等人事先向黃嘉浪《業經檢察官
    為不起訴處分》或不詳之成年人所收購之人頭帳戶）。俟被害人依約匯入稅金款
    項後，其等即再度向被害人佯稱：被害人並非機構之會員，需先繳納會員費，並
    成為正式會員後，始能領取彩金云云。待被害人依約匯入會員費後，渠等即再向
    被害人佯稱：需另外繳交律師費、佣金、手續費或另行參與下注，有機會得到更
    高數額之彩金等名義云云，而要求被害人繼續交付款項，使被害人陷於錯誤而陸
    續匯款至其等指定之如附表一所示之郵局或銀行帳戶，以此方式牟利，共計向附
    表一所示之被害人等詐得如附表一所示之金額，並均恃此為生，而以之為常業（
    各被害人被騙之日期、金額詳如附表一所載；其中申○○、Ｃ○○係參與前開華
    健、新鴻基公司之詐騙行為）。嗣因戊○○與Ｄ○○、Ｃ○○發生工資債務糾紛
    ，Ｄ○○、Ｃ○○及友人劉浩然於九十一年七月二十五日，以押走丙○○之方式
    ，要求戊○○出面解決（業經本院以九十三年度訴字第三六號判決確定），戊○○乃報警處理，為警於九十一年七月二十六日凌晨二時許，循線逮捕Ｄ○○、Ｃ
    ○○及劉浩然，Ｄ○○、Ｃ○○並於九十一年七月二十六日晚上十一時許，向承
    辦警員楊啟炫自首上情，而接受裁判。嗣於九十三年八月二十六日警員分別搜索
    起出如附表三所示之物。
二、案經Ｄ○○、Ｃ○○自首由臺中市警察局第四分局報請臺灣臺中地方法院檢察署
    檢察官偵查起訴。
      理  由
一、(一)訊據被告Ｃ○○於本院審理中坦承犯行，核與同案被告乙○○、Ｄ○○、丑○○、申○○自承之詐欺犯案情節、同案被告玄○○坦承販售帳戶供本案詐欺犯
      罪使用及證人楊啟炫證述之情節相符，並有如附表一所示之被害人等於警詢中
      指述被詐騙經過綦詳，復有前開華健、新鴻基公司之廣告（見偵查卷四第十至
      十六頁）、被告等人入出境查詢資料（見偵查卷四第五四反面至六十頁）及附
      表一所示被害人等之匯款單據附卷可稽，足堪採信。
    (二)訊據被告申○○固承認有參與華健公司之詐騙行為，惟矢口否認有參與新鴻基
      公司之詐騙行為，辯稱：伊於九十一年五月間雖與Ｄ○○、Ｃ○○搭同班飛機
      去大陸，惟伊是去探視伊太太，並未參與詐騙行為云云。惟查：被告申○○確
      有參與新鴻基公司之詐騙行為乙情，業據同案被告Ｄ○○於本院審理中到庭具
      結證述：「（問：申○○扮演何職？）也是第一線專員，他比我早進入該集團
    ，後來也是跟我同時離職」、「（對於申○○剛說他沒有與你一起工作，有何
      意見？）申○○確實有與我在大陸工作過，我在開庭前，就有很多人跟我講，
      希望我幫助他們作有利的證詞，但是我是按照事實來陳述」等語綦詳（見本院
      卷二第七○、八四頁）；同案被告丑○○亦於本院審理中到庭具結證述：「（
      問：你在新鴻基接電話，與你一起接電話的有哪些人？）我在大陸有看過Ｄ○○、Ｃ○○、申○○、丙○○。與我一起接電話的有Ｄ○○、Ｃ○○、申○○
      」等語明確（見本院卷二第九一頁），復參諸同案被告Ｄ○○、丑○○二人僅
      有參與新鴻基公司之詐騙行為，茍被告申○○未參與新鴻基公司之部分，同案
      被告Ｄ○○、丑○○焉有可能見到被告申○○在該處工作，足認被告申○○上
      開所辯，尚不足採。
    (三)又被告申○○、Ｃ○○等人，以寄發中獎信函方式，詐欺附表一所示之被害人
      等，其中參與詐欺行為之人數眾多、金額亦鉅、且係反覆向多數不特定人為詐
      欺行為，顯係甚具規模之詐欺集團，並恃詐欺所得維生無疑。
    (四)綜合上述，本件事證明確，被告申○○、Ｃ○○之犯行均堪以認定。
二、核被告申○○、Ｃ○○所為，均係犯刑法第三百四十條之常業詐欺罪（附表一所
    示之酉○○、辰○○、地○○、錢檇勇、黃○○、庚○○○、宙○○、王麗芳、
    甲○○○、午○○、未○○、戌○○、宇○○、Ｂ○○、天○○、Ｅ○○Ｆ○○
    、亥○○○、癸○○、巳○○、子○○以外之被害人等，起訴書漏載，業據公訴
    檢察官當庭補正）。被告申○○、Ｃ○○與丙○○、乙○○、寅○○、丑○○、
    Ｄ○○、戊○○、壬○○、辛○○、Ａ○○、卯○○及「王凱」間，就前開犯行
    ，有犯意聯絡與行為分擔，均為共同正犯。又被告Ｃ○○係對於未發覺之罪自首
    而接受裁判，此有臺中市警察局第四分局偵查員楊啟炫偵查報告書（見九十三年
    度聲拘字第一二一號卷第三至十四之一頁）載明：「Ｄ○○、Ｃ○○復於交保當
    日（九十一年七月二十六日）晚間約二十三時許，前來本組欲領回所有之自小客
    車，適巧職於組內辦公，向渠二人詢問，係因何故犯下擄人勒贖重罪，而犯此重
    刑又為何能當日即可交保，渠二嫌告知職係因渠二人曾受雇於被害人丙○○之弟
    戊○○所組織之刮刮樂詐欺集團：：職向渠二人表示願意承辦本案，惟需渠等提
    供從事詐財之相關犯罪事證，渠二人留下聯絡電話，並表示願意盡全力，將渠等
    所犯之刮刮樂犯罪事證提供予職作為追查使用。隔日Ｄ○○以電話告知職，渠與
    Ｃ○○等二人參與之刮刮樂詐財集團主嫌為戊○○、戊○○之妻壬○○、其父己○○、妻舅辛○○、其姊丙○○、其妹丁○○及共犯卯○○、乙○○、寅○○、
    申○○、Ａ○○、丑○○等多人，寄發之刮刮樂詐財廣告單名稱，犯案期間及詐
    財金額分別為：：並陸續於九十一年七月二十八日，由Ｄ○○親自提供「新鴻基
    投顧」刮刮樂詐財案部分，其於詐財期間接聽電話時，抄寫的一位未遭其詐騙得
    逞之民眾林曉芳聯絡電話地址：：林女表示願將所接獲之「新鴻基投顧公司」詐
    財廣告單，以郵寄方式寄交職作為偵辦使用．．．職續要求犯嫌Ｄ○○、Ｃ○○
    等二嫌提供更明確之犯罪事證，潘嫌復於九十一年八月六日提供職「華建國際投
    資公司」，於九十年十一月份間詐騙得逞之被害人黃○○．．．「道亨投顧公司
    」部分，被害人有蔡雪．．．由此可證犯嫌Ｄ○○、Ｃ○○等二人向職所供屬
    實」等語，及楊啟炫於本院審理中到庭具結證述：「一開始Ｄ○○提供四、五位
    被害人的姓名給我，Ｄ○○也有告訴我，這四、五位被害人被騙的情形，然後我
    上我們警政署的報案系統，輸入被害人的資料，確實有Ｄ○○所說的這幾位，然
    後我通知這幾位被害人到案，由他們提供的匯款單，找出匯款的帳戶，發現約有
    十幾個人頭戶，然後再從人頭帳戶的匯款單去查出其他被害人的資料，這些人頭
    帳戶裡面的錢，有些又轉到其他人頭帳戶，我們又去追蹤帳戶，然後才查出其餘
    的被害人」等語明確（見本院卷二第二○七頁），且嗣後被告Ｃ○○於偵查及審
    理中又到庭接受裁判，應依刑法第六十二條前段規定減輕其刑。爰審酌被告申○○、Ｃ○○二人參與犯罪時間之長短，參與工作內容之不同，犯罪之目的、犯罪
    手段尚稱平和、前開行為對被害人等造成損害甚大，嚴重影響社會治安與經濟安
    全，不容寬貸，被告Ｃ○○坦承犯行，被告申○○坦承部分犯行，態度尚稱良好
    等一切情狀，分別量處如主文所示之刑。末查，如附表三所示之物，部分非屬被
    告等人所有，部分雖係被告等人所有之物，惟並無明確證據，足資認定係供本件
    常業詐欺犯罪所用或所得之物，爰不予以宣告沒收。
三、公訴意旨另以：被告申○○、Ｃ○○與同案被告丙○○、乙○○、戊○○、壬○○、辛○○、Ａ○○、Ｄ○○、卯○○、寅○○、丑○○及「王凱」等人，共同
    基於意圖為自己不法所有之常業詐欺犯意聯絡，自九十年十月間起，共組刮刮樂
    詐欺集團，另以如附表二所示之「米亞旗艦公司」、「長虹科技公司」、「亞迪
    斯旗艦公司」、「憶峰科技公司」、「萬勝國際科技公司」、「威光開發科技公
    司」、「首督科技公司」、「金憶昌投顧公司」、「寶達科技公司」、「聯洲科
    技公司」、「聯昌信貸」、「富誠信用貸款」、「花旗信用貸款」等虛構之公司
    名義，寄送各類不實之「刮刮樂」抽獎廣告或發送簡訊方式予附表二所示不特定
    之人，佯稱刮中獎金，使附表二所示之人誤認自己確已中獎，而撥打電話查詢時
    ，接聽電話之成員即向被害人以上開詐騙手法詐騙匯款，因認被告申○○、Ｃ○○就此部分亦涉有刑法常業詐欺罪嫌。訊據被告申○○、Ｃ○○均堅決否認涉有
    此部分常業詐欺犯行，經查：附表二所示之被害人等雖均指述有遭詐騙集團詐欺
    匯款之情事，惟部分受害人係指述欲辦理貸款而遭信貸廣告詐騙；部分被害人根
    本未提供如何遭詐騙之情節；部分被害人已忘記係遭何家公司名義之詐騙集團所
    詐騙；部分被害人指述遭詐騙電話所詐騙；部分被害人僅泛稱收到詐財廣告等等
    ，可知附表二所示之被害人等遭詐騙手法不一，是否均係遭戊○○詐欺集團所詐
    欺，尚非無疑。再依被告Ｃ○○、申○○、同案被告乙○○、Ｄ○○、丑○○等
    人前開供述內容，僅能認定該詐欺集團有以上開華健、道亨及新鴻基公司之名義
    為前揭詐騙行為（其中被告Ｃ○○、申○○又僅參與華健及新鴻基公司兩家公司
    名義之詐騙行為），尚不足以認定該集團亦有以前開三家公司以外行號詐騙被害
    人。又參諸證人楊啟炫於本院審理中到庭具結證稱：
    「九十年的部分，另有查出一家公司的名稱叫新地地產，人頭帳戶叫江光龍，這
    部分是Ｄ○○跟我說，是Ａ○○告訴他的，戊○○集團也有使用這家公司，虛構
    詐財」、「（問：你如何證明七十九位被害人都是戊○○詐欺集團的被害人？）
    一開始Ｄ○○提供四、五位被害人的姓名給我：：我通知這幾位被害人到案，由
    他們提供的匯款單，找出匯款的帳戶，發現約有十幾個人頭戶，然後再從人頭帳
    戶的匯款單去查出其他被害人的資料」、「（問：Ｄ○○只有參與新鴻基，他又
    如何得知戊○○他們有使用其他公司名義詐財？）這部分一開始Ｄ○○、Ｃ○○
    非常的配合，我跟Ｄ○○說，希望他講的詳細一點，而且這段期間戊○○集團有
    窩裡反的情形，Ｄ○○跟我說，他有從Ａ○○那邊得知其他消息，然後再轉告我
    」、「（問：黃嘉浪提供人頭帳戶，只有給戊○○使用，還是有給其他詐欺集團
    使用？）因黃嘉浪還有因別的詐欺集團案件被查獲。我提供給檢察官的人頭帳戶
    ，是否只供戊○○詐欺集團使用，還是其他詐欺集團也有使用，我無法確定。這
    一百多個人頭帳戶不止是黃嘉浪所提供，還有其他四、五位提供」等語（見本院
    卷二第二○七至二○九頁）及同案被告Ｄ○○於本院審理中供稱：「新地地產與
    本案無關，是戊○○先前與其他詐騙集團成員所作的」等語（見本院卷二第二一
    六頁），可知同案被告Ｄ○○於警詢中之供述，除新鴻基公司係其親自參與詐騙
    之公司名稱外，其餘所稱之公司名稱均係同案被告Ｄ○○聽來之傳聞證據，準此
    ，新鴻基公司以外之公司，除華健、道亨公司有同案被告乙○○等人證實確為戊○○集團所為外，其餘公司是否亦為戊○○集團所為即非無疑。參以目前詐欺集
    團盛行，以前揭刮刮樂方式詐財者，甚為普遍，且不同之詐欺集團為掩飾犯行，
    買賣相同之人頭帳戶為使用，亦非不可能，職是，縱被害人係因類似之刮刮樂詐
    騙手法而匯款，或數被害人匯入相同之帳戶，尚難以此推論必係同一詐欺集團所
    為。此外，復查無其他積極證據，足資認定被告申○○、Ｃ○○二人尚有以上開
    華健及新鴻基公司以外之公司名稱詐騙被害人之行為，從而就其餘公司部分，自
    難認定被告申○○、Ｃ○○應有構成常業詐欺罪，灼然甚明，本應就此部分為無
    罪之諭知，惟公訴人認此部分與前揭起訴成罪部分，有實質上一罪之關係，爰不
    另為無罪之諭知。
據上論斷，應依刑事訴訟法第二百九十九條第一項前段、第三百零一條第一項，刑法
第二十八條、第三百四十條，判決如主文。
中      華      民      國      九十四    年      六    月     三十     日
                        臺灣臺中地方法院刑事第二庭
                          審判長法  官  蔡  名  曜
                                法  官  林  慧  英
                                法  官  蔡  美  華
右正本證明與原本無異。
如不服本判決，應於判決送達後十日內向本院提出上訴狀，上訴於臺灣高等法院臺中
分院( 須附繕本 )。
                                書記官
中      華      民      國      九十四    年      六    月     三十     日
中華民國刑法第三百四十條
以犯第三百三十九條之罪為常業者，處一年以上七年以下有期徒刑，得併科五萬元以
下罰金。
